最高法院民事判決　　　　　　九十六年度台上字第一八八八號
上　訴　人　丁○○
 　　　　　　　　　 號
　　　　　　戊○○
　　　　　　己○○
　　　　　　庚○○
共　　　同
訴訟代理人　巨克安律師
被 上訴 人　甲○○
　　　　　　乙○○
共　　　同
訴訟代理人　張毓桓律師
被 上訴 人　丙○○（原名李建億、李讚生）
上列當事人間請求確認抵押債權不存在等事件，上訴人對於中華
民國九十六年三月二十七日台灣高等法院第二審更審判決（九十
五年度重上更(一)字第一五九號），提起上訴，本院判決如下：
    主  文
原判決廢棄，發回台灣高等法院。
    理  由
本件上訴人主張：坐落桃園縣蘆竹鄉○○段一八四地號土地（下
稱系爭土地）係伊等與被上訴人丙○○（下稱丙○○）及訴外人
邱垂境等共二十人合夥出資所購買之七筆土地中之一筆，約定暫
以丙○○名義登記所有權。詎丙○○未經其他合夥人之同意，竟
於民國八十八年八月九日與其餘被上訴人甲○○、乙○○等二人
（下稱甲○○等二人）通謀虛偽在系爭土地上設定最高限額新台
幣（下同）六千萬元之抵押權（下稱系爭抵押權），並辦妥登記
。嗣又因他債權人對系爭土地聲請強制執行，而通謀虛偽製作不
實之債權證明，即發票人為丙○○，發票日八十八年八月九日、
八十九年五月九日，面額各為五千萬元、一千萬元，票號CH2694
61、CH269462之本票二紙（下稱系爭本票），持以聲請法院裁定
准予拍賣系爭土地後，聲明參與分配，致伊抵押債權受償之順序
及金額因而受有侵害之危險。縱甲○○等二人與丙○○間無通謀
虛偽意思表示，丙○○就其積欠甲○○等二人之父林木連（下稱
林木連）之債務一千七百萬元，設定系爭抵押權以為擔保，亦屬
詐害債權之無償行為，依民法第二百四十四條第一項之規定，伊
等自得訴請撤銷等情，爰先位聲明求為確認甲○○等二人與丙○
○間之系爭抵押債權（即系爭本票債權）不存在；備位聲明求為
撤銷系爭抵押債權中之一千七百萬元抵押權設定行為之判決（上
訴人先、備位請求塗銷系爭抵押權登記部分，已經渠等於原審前
審撤回）。
被上訴人則以：丙○○與林木連素有金錢來往，迄八十八年七月
二十四日止，丙○○共積欠林木連一千七百萬元，嗣丙○○為購
買土地再向林木連借貸三千三百萬元，連同上開一千七百萬元乃
簽發系爭面額五千萬元之本票交由林木連收執。而林木連則將一
千七百萬元債權讓與甲○○等二人，且就三千三百萬元借款與丙
○○成立利益第三人契約，約定該款項歸甲○○等二人取得，並
由丙○○提供系爭土地設定系爭抵押權以為擔保。至系爭面額一
千萬元之本票，則係丙○○簽發用以支付前開債務之利息，均非
虛偽等語，資為抗辯。
原審將第一審就上訴人先位請求確認債權不存在部分所為其勝訴
之判決廢棄，改判駁回此先位之訴，並駁回上訴人備位請求撤銷
被上訴人詐害行為之訴，無非以：甲○○等二人為系爭土地之第
二順位抵押權人，且已提出系爭本票聲明參與分配，則對於丙○
○依序有二千八百萬元、二千萬元、一千萬元及一千四百萬元債
權之上訴人丁○○、戊○○、己○○、庚○○，以第三順位抵押
權人受償之順序及分配金額自有受到侵害之危險，並得以確認判
決除去，故上訴人訴請確認甲○○等二人與丙○○間之系爭本票
債權不存在，雖有即受確認判決之法律上利益。但查上訴人主張
系爭本票乃甲○○等二人與丙○○間虛偽製作之不實債權憑證，
且系爭抵押權亦係基於通謀虛偽意思表示所設定云云，並未就甲
○○等二人與丙○○間有何通謀虛偽意思表示，以及雙方均無欲
為其意思表示所拘束之意而相與為非真意之合意情形，舉證證明
之。況甲○○等二人抗辯林木連與丙○○素有金錢往來，迄八十
八年七月二十四日止，丙○○共積欠林木連一千七百萬元，嗣丙
○○為購買土地再向林木連借貸三千三百萬元，連同上開一千七
百萬元乃簽發系爭面額五千萬元之本票交由林木連收執。至系爭
面額一千萬元之本票，則係丙○○簽發用以支付前開債務之利息
等事實，有債權組成示意圖、支票與退票理由單、支票存根、本
票、不動產買賣契約書、存摺、銀行授信歷史檔貸放類資料歸戶
查詢報表、系爭本票及合股書等件可稽，且經證人劉興銓、林木
連、羅時逢、陳景生證述屬實，並為丙○○所是認，堪予採取。
退步言之，縱認被上訴人上開舉證尚有疵累，然上訴人就渠等主
張既未先舉證以實其說，則依最高法院十七年上字第九一七號判
例所示意旨，亦難為上訴人有利之認定。而林木連所為之證言核
與丙○○所述情節相符，參以甲○○等二人於八十八年八月九日
即與丙○○共同辦理系爭抵押權登記，嗣並持系爭本票聲請法院
裁定准予拍賣系爭土地及聲明參與分配等情，可見林木連已將其
對丙○○之一千七百萬元債權讓與甲○○等二人，並通知丙○○
，且就三千三百萬元借款與丙○○成立利益第三人契約，甲○○
等二人並有享受此契約利益之意思及行為，依民法第二百九十五
條及第二百六十九條之規定，甲○○等二人應取得對丙○○之五
千萬元債權，及嗣為支付利息之一千萬元本票債權。至甲○○等
二人取回款項後欲為如何處理之陳述，則不能據以謂渠等不欲享
受利益第三人契約之利益。次查甲○○等二人既係基於林木連之
債權讓與而對於丙○○有一千七百萬元債權，則丙○○為此設定
系爭抵押權以供擔保，即非屬無償行為。綜上所述，上訴人先位
請求確認甲○○等二人與丙○○間之系爭本票債權不存在，及依
民法第二百四十四條第一項之規定，備位請求撤銷甲○○等二人
與丙○○間就系爭抵押債權中之一千七百萬元抵押權設定行為，
均屬無據，不應准許等詞，為其判斷之基礎。
惟查系爭抵押權所擔保之債權，被上訴人既抗辯係甲○○等二人
自林木連受讓取得其對丙○○之一千七百萬元借款債權，及基於
林木連與丙○○間之利益第三人契約所取得之三千三百萬元借款
債權，暨上開借款之一千萬元利息債權，則上訴人於事實審主張
：林木連關於一千七百萬元借款部分之證詞，核與卷附該筆借款
證據矛盾不符，且林木連亦無法敘明丙○○分次借款之時間、金
額及利息如何計算。又關於三千三百萬元借款部分，其中一千零
七十四萬元係林木連合夥購買土地之投資，所買土地並已登記在
其合夥人謝東儒名下，業經證人羅時逢、謝東儒證述綦詳。至林
木連簽發面額各六百萬元之支票二紙，則係由訴外人楊享錤及謝
長斐提示兌領，此觀該二紙支票即明，連同建全投資公司將一千
零二十六萬元匯入丙○○帳戶，均難作為丙○○有向林木連借款
之認定依據。再者，被上訴人謂前開五千萬元借款之利息，算至
系爭面額一千萬元本票簽發之日止，既僅有六百七十五萬元，何
以丙○○會簽發該紙本票供擔保，參以甲○○等二人於聲明參與
分配書狀中載明一千萬元係本金，被上訴人所辯上開本票乃為支
付借款利息簽發，顯非實在等語（原審更字卷五二、二ＯＯ頁，
一審第二卷六六、六七頁），即屬重要之攻擊方法。乃原審就此
未於判決理由項下說明其取捨意見，遽以前揭理由，而駁回上訴
人先位之訴，自有判決不備理由之違誤。而上訴人先位之訴既難
維持，則以先位之訴有理由為解除條件之備位之訴，即應一併廢
棄發回。上訴論旨，指摘原判決不當，求予廢棄，非無理由。
據上論結，本件上訴為有理由。依民事訴訟法第四百七十七條第
一項、第四百七十八條第二項，判決如主文。
中　　華　　民　　國　九十六　年　　八　　月　二十三　日
                      最高法院民事第六庭
                          審判長法官  許　朝　雄
                                法官  鄭　玉　山
                                法官  吳　麗　女
                                法官  袁　靜　文
                                法官  黃　秀　得
      本件正本證明與原本無異
                                      書  記  官
中　　華　　民　　國　九十六　年　　九　　月　　五　　日
                                                      Ｑ
